最高法院民事判決　　　　　　九十六年度台上字第一七○六號
上　訴　人　甲　○
訴訟代理人　葉潛昭律師
上　訴　人　中興大業巴士股份有限公司
法定代理人　丙○○
訴訟代理人　朱麗真律師
上　訴　人　乙○○
　　　　　　　　　　巷21號
上列當事人間請求損害賠償事件，兩造對於中華民國九十六年二
月十六日台灣高等法院第二審判決（九十五年度重上字第四一七
號），分別提起上訴，本院判決如下：
    主  文
原判決關於(一)命上訴人中興大業巴士股份有限公司、乙○○再連
帶給付；(二)駁回上訴人中興大業巴士股份有限公司之上訴；(三)駁
回上訴人甲○追加之訴，暨各該訴訟費用部分廢棄，發回台灣高
等法院。
    理  由
本件上訴人甲○請求對造上訴人中興大業巴士股份有限公司（下
稱中興公司）及乙○○連帶賠償損害，為連帶債務之訴訟。中興
公司一人提起上訴，提出非基於個人關係之抗辯，為有理由，其
上訴效力，依民事訴訟法第五十六條第一款之規定，應及於未上
訴之連帶債務人乙○○，爰將之併列為上訴人，合先敘明。
其次，上訴人甲○主張：乙○○為中興公司僱用之司機，於民國
九十二年七月十七日下午，駕駛該公司車牌號碼AH-851號營業大
客車（台北市聯營公車第668 路），沿台北市○○路○段由東往
西行駛，於同日十三時四十五分許，欲右轉進入塔悠路時，因疏
未注意減速慢行，將伊撞倒在地，致伊受有右下肢撕脫傷併皮膚
軟組織缺損、骨盆腔骨折、左第四、第五肋骨骨折、右第四指指
骨骨折、左頭皮撕裂傷等重大難治之傷害，乙○○、中興公司二
人（下稱乙○○等）應連帶負侵權行為損害賠償責任，計應賠償
伊醫療費用新台幣（下同）六十四萬五千七百十四元；看護費用
一百十萬七千六百元；醫療雜項支出十萬二千零十七元；美容及
植皮手術費用五十萬元；車資十七萬五千八百元；營養補給十二
萬元；無法工作生活及預估醫療費用三百二十萬元；工作損失一
百十四萬元及慰撫金一百七十萬元等情。爰依侵權行為之法律關
係，求為命乙○○等連帶給付七百五十萬元並加付法定遲延利息
之判決。（第一審判命乙○○等連帶給付六十七萬八千零六十六
元本息，駁回甲○其餘之訴。甲○對於第一審駁回其請求看護費
用八十七萬六千元及慰撫金九十萬元本息部分，提起上訴，並追
加請求乙○○等再連帶給付慰撫金三百八十二萬元，求為命乙○
○等再連帶給付一百七十七萬六千元本息及三百八十二萬元。中
興公司亦對其敗訴部分，提起上訴。原審判命乙○○等再連帶給
付一百零八萬七千五百零八元本息，並駁回中興公司之上訴，暨
駁回甲○其餘上訴及追加之訴。甲○對原審駁回其追加請求慰撫
金三百八十二萬元部分；中興公司對原審其敗訴部分，提起第三
審上訴。甲○對原審駁回關於其看護費用之其餘上訴部分，未據
聲明不服）。
上訴人中興公司則以：乙○○無肇事責任，且伊對於乙○○已盡
選任監督之責，依法亦不負賠償責任。縱應負賠償責任，惟甲○
請求之自費病房費用十一萬九千三百六十元及嗣後預估往後醫療
費用，均非屬必要費用，應予剔除，且請求之慰撫金過高等語，
資為抗辯。
原審將第一審所為甲○敗訴部分判決一部廢棄，改判乙○○等再
連帶給付一百零八萬七千五百零八元本息，並維持第一審所為命
中興公司（與乙○○）連帶給付六十七萬八千零六十六元本息，
駁回中興公司之上訴，暨駁回甲○其餘上訴及追加之訴（慰撫金
三百八十二萬元），無非以：乙○○為中興公司僱用之司機，行
車疏未注意減速慢行，發生系爭事故，致被上訴人受有前述傷害
，乙○○就系爭車禍之發生為有過失，且與被上訴人身體受傷有
因果關係，應負侵權行為損害賠償責任。中興公司為其僱用人，
依民法第一百八十四條第一項前段、第一百八十八條第一項前段
之規定，乙○○等對於甲○因此所受之損害，應連帶負賠償責任
。關於甲○請求自費病房費用部分：甲○受前揭之傷害，經函詢
國泰綜合醫院（下稱國泰醫院），認其傷勢嚴重，為免傷口換藥
時受有感染，有以自費病房照顧必要。甲○支出自費病房費為十
一萬九千三百六十元，乃增加生活上必要支出，應由乙○○等負
責連帶賠償。關於預估往後醫療費用：甲○主張住院約四個月，
即花費自費醫療費近十五萬元，請求於復健期間尚須支付醫療費
用二十五萬元云云。惟查，甲○就往後預估須支出醫療費用為何
，並未舉證以明其實，斷難徒憑甲○須復健四至六個月，遽謂甲
○往後醫療費用須支出二十萬元。惟依甲○於受傷後迄九十五年
十月二十四日止，計支出醫療費用一萬八千九百六十四元、住院
費用十五萬八千八百二十四元，扣除九十二年七月十七日至十二
月十九日在國泰醫院門急診自費金額四千五百二十元、自費住院
金額十四萬五千七百六十元（第一審判命給付自費門急診四千五
百二十元、自費住院二萬一千八百八十元、自費病房費十一萬九
千三百六十元，總計十四萬五千七百六十元），計第一審已准許
之醫療費用四千五百二十元及前揭自費病房費用十一萬九千三百
六十元，則甲○得請求往後預估支出醫療費用應為二萬七千五百
零八元。關於看護費用部分：按親屬代為照顧被害人之起居，固
係基於親情，但親屬看護所付出之勞力並非不能評價為金錢，雖
因二者身分關係而免除被害人之支付義務，惟此種基於身分關係
之恩惠，自不能加惠於加害人。故由親屬看護時雖無現實看護費
之支付，仍應認被害人受有相當於看護費之損害，得向加害人請
求賠償，始符公平原則。甲○人受傷住院期間需看護照顧，每日
須支出看護費約二千元。甲○請求住院期間之看護費，因住加護
病房期間無須僱請看護，甲○就此期間所列看護費六萬五千二百
元應予扣除外，其餘住院期間看護費十二萬九千六百元，核屬必
要支出，乙○○等應予賠償。另甲○主張其出院後，復健期間二
年，亦有請求看護必要，以每日一千二百元計算，乙○○等尚應
賠償看護費用八十七萬六千元云云。查甲○出院後須僱請看護六
個月，此期間確係由其親屬負責照護，揆諸前開說明，仍得請求
乙○○等賠償看護費之損害。依國泰醫院九十五年十二月二十六
日（95）管歷字第1524號覆函，僱請看護每日以二千元計算，則
甲○得請求此期間之看護費用計三十六萬元。乙○○等計應連帶
賠償看護費用四十八萬九千六百元。關於慰撫金部分：甲○主張
因本件車禍受有右下肢撕脫傷併皮膚軟組織缺損大於體面積百分
之十、骨盆腔骨折、左第四、第五肋骨骨折、右第四指指骨骨折
、左頭皮撕裂傷之傷勢，精神上受有相當大痛苦，請求慰撫金一
百七十萬元，並追加三百八十二萬元等語。查甲○因受前揭傷害
，歷經四次住院、手術共十次，傷後無法行走及站立，後續尚需
復健六個月，其所受之上開傷害，屬重大難治，經醫師證實，且
經國立台灣大學醫學院附設醫院鑑定屬實，又參酌其因本件車禍
致右下肢皮膚缺損面積大，容形醜陋，須美容植皮，影響一般婦
女心理甚鉅。故甲○因本件車禍受傷，不僅生理及生活上造成相
當不便，且在經濟、精神及身體上受有莫大痛苦。又甲○名下有
台北市○○路房屋二幢，九十四年股利及其他財產交易收入十一
萬七千八百四十八元。而乙○○為初中畢業，原擔任中興公司之
職業駕駛員，平均每月收入三、四萬元；中興公司則為聯營公車
公司，實收資本為二億五千六百七十八萬二千八百八十元，其名
下有土地三筆、營業大客車約四十輛，並有貸款債務等情，審酌
兩造之身分、地位、經濟狀況及甲○受傷之程度暨身體、精神上
痛苦等一切情狀等情，甲○請求之慰撫金一百七十萬元，應屬適
當合理，嗣追加請求三百八十二萬元，難認有據。綜上，甲○得
請求之損害，為自費病房部分十一萬九千三百六十元、預估往後
醫療費用二萬七千五百零八元、看護費用四十八萬九千六百元、
慰撫金一百七十萬元，共計二百三十三萬六千四百六十八元。扣
除第一審命乙○○等連帶賠償自費病房費用十一萬九千三百六十
元、預估往後醫療費用二十萬元、看護費用十二萬九千六百元、
慰撫金八十萬元，計一百二十四萬八千九百六十元，甲○本於於
侵權行為之法律關係，上訴請求乙○○等再連帶給付一百零八萬
七千五百零八元本息，應予准許，第一審命乙○○等連帶給付六
十七萬八千零六十六元本息，經核於法並無不合等詞，為其判斷
之基礎。
惟查甲○在第一審起訴請求損害賠償計七百五十萬元，其請求之
項目及金額有：醫藥費六十四萬五千七百十四元；看護費用其中
自九十二年七月十七日至同年十二月二十六日住院期間為二十三
萬一千六百元，出院後復健期間為八十七萬六千元；醫療雜項費
用十萬二千零十七元；美容植皮費用五十萬元；車資十七萬五千
八百元；營養補給十二萬元；預估之醫療費用三百二十萬元；工
作損失一百十四萬元；慰撫金一百七十萬元。第一審認定甲○所
受之損害為醫療費用十四萬五千七百六十元、看護費用十二萬九
千六百元、美容植皮費用二十五萬元、預估醫療費用二十萬元，
慰撫金八十萬元，共計一百五十二萬五千三百六十萬元，扣除甲
○已領得汽車強制責任險保險金六十三萬七千二百九十四元及中
興公司已賠償二十一萬元，判決乙○○等應連帶賠償六十七萬八
千零六十六元本息，中興公司對其敗訴部分，提起第二審上訴。
原審認定甲○得請求損害為自費病房十一萬九千三百六十元、預
估往後醫療費用二萬七千五百零八元、看護費用四十八萬九千六
百元、慰撫金為一百七十萬元，計二百三十三萬六千四百六十八
元。對於甲○在第一審之其他項目請求如：急診費用四千五百二
十元、住院費用二萬一千八百八十元、美容植皮費用二十五萬元
等項，應否准許，並未查明審究，為准駁之裁判，尚嫌疏略。次
查關於甲○請求看護費用部分，其中出院後復建期間之費用，被
上訴人係主張以每日一千二百元計算，請求賠償八十七萬六千元
，乙○○等於原審對此亦不爭執（原審卷第五七頁）。乃原審並
未就兩造此部分所不爭執之事實，以每日一千二百元為計算，竟
以國泰醫院覆函為據，按每日二千元計算，認定乙○○等應連帶
賠償此部分看護費用三十六萬元，自有就當事人所未聲明之利益
，歸之於當事人，認作主張之違法。再，關於甲○請求預估醫療
費用部分：甲○因傷勢嚴重，出院後尚須繼續治療，其應支出多
少醫療費用？為將來可能發生之損害，原審逕依甲○於受傷後現
實已發生之醫療費用，據以認定該部分之損害僅為二萬二萬七千
五百零八元，未免率斷。復查，受僱人因執行職務，不法侵害他
人之身體，被害人雖非財產上之損害，依民法第一百九十五條第
一項及第一百八十八條第一項規定，請求受僱人及其僱用人連帶
賠償相當金額之慰撫金時，法院對於慰撫金之量定，應斟酌該受
僱人及應負連帶賠償責任之僱用人及被害人之身分、地位及經濟
狀況等關係定之。原審並未調查究明僱用人即中興公司之營收、
盈餘狀況及獲利能力，僅以該公司之實收資本額、土地資產及貸
款債務作為判斷資力標準，據而認定甲○得請求慰撫金以一百七
十萬元為適當，尚有未合。末查，甲○得請求乙○○等連帶賠償
各項目之金額若干？其追加慰撫金三百八十二萬元有無理由？扣
除汽車強制責任險及中興公司已賠償部分，究竟得請求賠償之金
額多少？仍待明確審認。原審僅以自費病房費十一萬九千三百六
十元、預估往後醫療費用二萬七千五百零八元、看護費用四十八
萬九千六百元、慰撫金一百七十萬元等項計算，認定甲○請求之
金額為二百三十三萬六千四百六十八元。於扣除自費病房費用十
一萬九千三百六十元、預估往後醫療費用二十萬元、看護費用十
二萬九千六百元、慰撫金八十萬元後，判命乙○○等應再連帶賠
償一百零八萬七千五百零八元本息，尤欠允洽。兩造上訴論旨，
分別指摘原判決關於其敗訴部分為不當（駁回甲○其餘上訴部分
，未據其提起上訴，除外），求予廢棄，均非無理由。
據上論結，本件兩造上訴均有理由。依民事訴訟法第四百七十七
條第一項、第四百七十八條第二項，判決如主文。
中　　華　　民　　國　九十六　年　　八　　月　　二　　日
                      最高法院民事第二庭
                          審判長法官  蕭　亨　國
                                法官  陳　淑　敏
                                法官  葉　勝　利
                                法官  王　仁　貴
                                法官  劉　靜　嫻
      本件正本證明與原本無異
                                      書  記  官
中　　華　　民　　國　九十六　年　　八　　月　 十五 　日
                                                Ａ
